【裁判字號】    99,上訴,2186
【裁判日期】    990820
【裁判案由】    偽造文書
【裁判全文】
臺灣高等法院刑事判決                99年度上訴字第2186號
上  訴  人  臺灣基隆地方法院檢察署檢察官
被      告  乙○○
            丁○○
            戊○○
上列上訴人因被告偽造文書案件，不服臺灣基隆地方法院98年度
訴字第1248號，中華民國99年3月22日第一審判決（起訴案號：
臺灣基隆地方法院檢察署98年度偵字第5005號），提起上訴，本
院判決如下：
    主  文
原判決撤銷。
乙○○犯行使偽造私文書罪，處有期徒刑貳月，如易科罰金，以
新台幣壹仟元折算壹日。偽造之「丙○○」、「甲○○」、「己○○」、「庚○○」印章各壹顆，繼承系統表上偽造之「丙○○
」、「甲○○」、「己○○」、「庚○○」印文各壹枚，均沒收
。
丁○○、戊○○均無罪。
    事  實
一、乙○○與丁○○、戊○○、陳輝榮（陳輝榮已於民國98年7
    月18日死亡，另由檢察官為不起訴處分，下稱乙○○等四人
    ）、丙○○係兄弟關係，另甲○○係乙○○等人之妹，己○○、蔡慧雯、庚○○則係乙○○等人之妹蔡陳照子（已於81
    年10月3日死亡）之女，均為陳根旺之繼承人。因陳根旺生
    前有預立遺囑，將所有坐落於基隆市○○區○○段1028 之1
    地號之土地（下稱系爭土地）給由乙○○與丁○○、戊○○
    、陳輝榮等四人繼承，丙○○、甲○○、己○○、蔡慧雯、
    庚○○等五人就系爭土地則無繼承權（丙○○等五人有另分
    得其他繼承財產）。嗣陳根旺於97年12月30日死亡，於98
    年2月間，乙○○經丁○○、戊○○、陳輝榮之同意，由其
    出面委託代書劉先蕙就系爭土地辦理繼承登記事宜，欲將系
    爭土地登記與乙○○等四人共有。而依土地登記規則第119
    條第1項第3款規定，辦理繼承登記，申請人須提出繼承系統
    表；同條第4項並規定：「第1項第3款之繼承系統表，由申
    請人依民法有關規定自行訂定，註明如遺漏或錯誤致他人受
    有損害者，申請人願負法律責任，並簽名」，故本件系爭土
    地繼承登記之繼承系統表，應由申請人即繼承人乙○○、丁○○、戊○○、陳輝榮等人簽名向地政機關提出。惟代書劉
    先蕙因係初次辦理繼承登記，誤以繼承系統表須以繼承系統
    表上之全體繼承人名義提出，故於受委託後之98 年2月間某
    日，告知乙○○須另行準備丙○○、甲○○、己○○、蔡慧
    雯、庚○○等五人之印章辦理，詎乙○○惟恐其弟丙○○、
    其妹甲○○二人對繼承財產分配有意見不願配合，竟基於行
    使偽造私文書之故意，向劉先蕙稱：有需要丙○○等人印章
    可自行刻用等語。不知情之劉先蕙誤以乙○○已得丙○○、
    甲○○、己○○、蔡慧雯、庚○○等人之同意，而指示其助
    理陳藝嬋至刻印店代刻該五人之印章，惟不知情之陳藝嬋又
    漏刻蔡慧雯之印章，而僅代刻丙○○、甲○○、己○○、庚○○等四人（下稱丙○○等四人）之印章（未扣案）。陳藝
    嬋備妥印章後，除將本件繼承登記之申請人乙○○、丁○○
    、戊○○、陳輝榮等四枚印章蓋用於事前所製作之繼承系統
    表外，亦將代刻之丙○○、甲○○、己○○、庚○○等四人
    之印章同時蓋用於繼承系統表上，而偽造丙○○、甲○○、
    己○○、庚○○等人之印文，製作丙○○、甲○○、己○○
    、庚○○等人亦為共同提出人之不實繼承系統表一份。陳藝
    嬋並於98年4月16日，持該製作名義人不實之繼承系統表向
    基隆信義地政事務所申辦繼承登記以行使，足以生損害於丙○○、甲○○、庚○○、己○○。
二、案經丙○○、甲○○告訴由臺灣基隆地方法院檢察署檢察官
    偵查起訴。
    理  由
壹、有罪部分：
一、證據能力部分
    證人劉先蕙係辦理系爭土地繼承登記之代書人員，其就丙○○等四人印章係其所代刻或係被告乙○○所交付一節，於偵
    查中98年9月21日向檢察事務官陳述時，係稱經被告乙○○
    之授權由其所代刻，惟其於原審99年2月1日、99年3月8日審
    理中到庭作證時復改稱係被告乙○○自己所交付云云，前後
    所述並不一致。惟查：證人劉先蕙於98年12月2日偵查中到
    庭仍證稱丙○○等四人印章係其所代刻，而與98年9月21日
    為相同內容之陳述。衡情劉先蕙係代書，乃專業辦理土地登
    記之專業人員，有相當智識，於98年9月21日偵查中對所承
    辦案件之當事人涉有刑事案件以證人身分到庭，雖未經具結
    ，惟依是日筆錄所載，檢察事務官亦告以其要據實陳述（
    士林地檢署98偵12355號卷第7頁），劉先蕙當明白知悉其必
    須誠實地回答檢察事務官之問話；再觀諸該筆錄之內容，劉
    先蕙對於在陳根旺生前即受被告乙○○之委託為陳根旺辦理
    遺囑認證，及辦理遺囑認證之詳細經過情形，迨至陳根旺死
    亡後，復如後辦理後續之遺產登記等，於當日均為詳細之敘
    述，足認劉先蕙當庭向檢察事務官所陳述之內容係經謹慎思
    考而來，而非任意、輕率地回答，並與其後於98年12月2日
    偵查中以證人身分具結對檢察官之陳述內容大致相同，顯然
    劉先蕙並無記憶不清情事。反之，劉先蕙於被告乙○○經檢
    察官提起公訴以後，見告訴人丙○○、甲○○對遺產之分配
    及辦理繼承登記程序等仍有爭執，故以證人身分於原審就印
    章係何人所刻一事作證時，可能慮及自己代刻印章之法律責
    任，為自己之利害，而為不實陳述，則非無可能。綜核上情
    ，本院於斟酌證人劉先蕙於偵查中98年9月21日向檢察事務
    官之陳述，及其後原審99年2月1日、99年3月8日審理時之陳
    述，以證人劉先蕙先前於檢察事務官之陳述具有較可信之特
    別情況，且丙○○等四人印章係何人所刻一節乃證明本案犯
    罪事實存否所必要，依刑事訴訟法159條之2規定，證人劉先
    蕙先前於檢察事務官之陳述，有證據能力，得為本案證據。
二、訊據被告乙○○雖承稱於父親陳根旺死亡後，有找代書劉先
    蕙辦理系爭土地之繼承登記，惟否認有授權代書代刻丙○○
    等人印章或有交付丙○○等人印章予劉先蕙或其助理，辯稱
    ：伊和丁○○、戊○○、陳輝榮等人只有交自己的印章給代
    書劉先蕙辦理，伊也沒有對劉先蕙說要如果有需要刻印章可
    以自己去刻這樣的話，伊也沒有未經丙○○等五人同意另刻
    印章交給劉先蕙的助理陳藝嬋，而且父親陳根旺生前即有交
    代系爭土地共要給伊和丁○○、戊○○、陳輝榮等人繼承，
    丙○○他們不能繼承，繼承系統表上也不需要蓋用丙○○等
    人之印章，他們也沒有損害云云。
三、經查：被告乙○○係共同被告丁○○、戊○○、已陳輝榮
    、告訴人丙○○、甲○○之大哥，及為己○○、蔡慧雯、庚○○等人之大舅，渠九人均為陳根旺之繼承人，陳根旺於97
    年12月30日死亡後，被告乙○○即根據陳根旺生前所立之遺
    囑，委託代書劉先蕙就系爭土地辦理繼承登記事宜，將系爭
    土地登記與乙○○等四人共有，及代書劉先蕙或其事務所人
    員陳藝嬋於98年2月18日就本件繼承登記所製作之繼承系統
    表上有蓋用丙○○、甲○○、己○○、庚○○等人之印章，
    惟丙○○、甲○○、己○○、庚○○等人並未同意蓋印於該
    繼承系統表上，嗣於98年4月16日由劉先蕙之助理陳藝嬋持
    該繼承系統表向基隆信義地政事務所申辦繼承登記等事實，
    均為被告乙○○所是認，核與共同被告即證人丁○○、戊○○、證人劉先蕙、被害人庚○○、告訴人丙○○、甲○○等
    人所證相符，並有系爭土地繼承登記之土地登記申請書、登
    記清冊、繼承系統表、遺囑認證書、陳根旺之戶籍謄本、系
    爭土地土地所有權狀、被告乙○○及丁○○、戊○○、已
    陳輝榮、丙○○、甲○○、己○○、蔡慧雯、庚○○等人之
    戶籍謄本等件為證，此部分事實堪以認定。
四、次查：被告乙○○雖否認有交付丙○○等四人之印章予劉先
    蕙或其助理陳藝嬋，亦否認有授權劉先蕙代刻印章之事，辯
    稱係代書事務所未經其同意自行刻用云云。而劉先蕙對於印
    章究係被告乙○○所交付或係其所代刻，前後所述亦有矛盾
    ，故本案首應查明丙○○等四人之印章究係何人所刻？說明
    如下：
  (一)被告乙○○於原審及本院審理時均辯稱丙○○等四人印章係
    代書所代刻，且其於最初98年7月22日警詢中即陳稱其全權
    委託代書辦理，並否認丙○○等四人印章為其所刻（他字偵
    卷第88頁）。及證人劉先蕙於最初偵查中98年9月21日向檢
    察事務官證稱：「該系統表是我們做的，我們是依乙○○之
    託依照陳根旺之遺囑辦理的，97年2月17、18日左右，乙○○、丁○○、戊○○他們到我的事務所來，由我們製作繼承
    系統表，再由乙○○、丁○○、戊○○在表上簽名、蓋章，
    陳輝榮沒有來，由乙○○幫陳輝榮代簽名，乙○○、丁○○
    、戊○○他們的章也是他們三人帶來交給我們的，乙○○說
    這個家中不動產的事是由他處理，並有告知丙○○、甲○○
    ，丙○○、甲○○的章是我們刻的，因為乙○○說有需要叫
    我們自己去刻」、「（刻章的地點？）在我們位於濟南路的
    事務所對面的刻章店，我沒有特別去記該店店名」等語（士
    林地檢署98偵12355號卷第8頁）。於偵查中98年12月21日復
    到庭結證稱：被告三人委託我辦繼承登記，繼承系統表是我
    請事務所的小姐製作，因為我第一次辦遺囑繼承登記，我以
    為繼承系統表要所有的繼承人都蓋章，繼承系統表才會蓋告
    訴人的章，告訴人之印章是事務所代刻等語（5005號偵卷第
    12頁）。是劉先蕙於偵查中二度到庭均陳稱丙○○等四人之
    印章係其所代刻，則被告乙○○辯稱丙○○等四人印章係代
    書事務所代刻一節，並非無憑。
  (二)惟劉先蕙於原審99年2月1日、99年3月8日審理時則到庭否認
    本件丙○○等四人之印章為其事務所人員所代刻，並證稱：
    「（辦理陳根旺的繼承登記是由誰出面委託的）乙○○、丁○○、戊○○他們三兄弟都有來，在我朋友的事務所，因為
    當時仁一路事務所已經收起來，不過後來聯絡幾乎都是乙○○聯絡，因為他是老大通常都跟他聯絡」、「辦理繼承登記
    所需的土地證明文件，如權狀等，是乙○○交付，繼承系統
    表當初蓋的章裡面除了乙○○、戊○○、丁○○、陳輝榮以
    外，還有蓋有丙○○、己○○、庚○○、甲○○等人的印章
    ，但蔡慧雯的章沒蓋到」、「（丙○○等人章是如何用印？
    怎麼會有這些章又怎麼會蓋在上面？）我那天開完偵查庭後
    ，我回去問我們小姐，檢察官當時有問我說，這些圖章是我
    們自己刻還是當事人刻好交給我們的，我跟他講說我記不起
    來，我回去有問我們小姐，小姐說是乙○○刻好交給她的，
    她還在那邊等」（原審卷第56頁99年2月1日審判筆錄）．
    ．．「通常委託的時候，都是我直接跟客人接洽，要什麼文
    件我都會告訴他，但是後來收文件有時候我沒有時間的話，
    就會請助理去收，所以一開始在士林地院問我的時候，我講
    我真的想不起來，後來是到基隆地院開庭的時候，檢察官問
    我說有沒有可能是客人刻的，我回去以後很沮喪，我們在講
    到這件事情時，小姐就直接跟我講說她很確定，說章是陳先
    生交給我們的，中間文書製作或什麼的都是我問清楚了，然
    後請小姐做好才去跟他們接洽，我之前有交代說就是照遺囑
    上面的做，可是我不知道為什麼會多一顆章」（原審卷第
    113頁99年3月8日審判筆錄）等語。及劉先蕙之助理陳藝嬋
    於原審亦到庭證稱：繼承系統表上丙○○等四人的章是乙○○交給我的，乙○○交給我九個章，他還有用一個塑膠袋裝
    起來，我很確定章不是我們這邊代刻的等語（原審卷第104
    、105頁）。證人劉先蕙、陳藝嬋二人於原審時雖一致證稱
    丙○○等四人印章係被告乙○○所交付，惟對照證人劉先蕙
    先前於偵查中所證，其於偵查中已二度明白陳稱丙○○等四
    人印章係其經由被告乙○○之同意而代刻，並指明刻印店即
    係位在其事務所對面之台北市○○路上某刻印店，證人劉先
    蕙並稱該件係其所承辦之第一件遺產繼承登記，顯然證人劉
    先蕙於作證時並無記憶不清情事甚明。且依卷證所示，本件
    被繼承人陳根旺之代筆遺囑及其後至原審法院公證處辦理遺
    囑文書認證等事宜，均由劉先蕙處理，衡情劉先蕙對被告乙○○委託辦理之事項，於事後應有相當印象，且劉先蕙身為
    專業代書人員，有一定之智識，復因其所承辦案件之當事人
    涉有刑事案件而以證人身分於到庭，98年12月2日並經合法
    具結，劉先蕙當庭所陳述之內容係經謹慎思考而來，而不可
    能任意、輕率回答檢察事務官、檢察官之問話，自為合理推
    認則證人劉先蕙於偵查中所證丙○○等四人印章係其經被告
    乙○○之同意而代刻一節，有相當可信性。反之，劉先蕙於
    被告乙○○經檢察官提起公訴以後，再以證人身分於原審到
    庭就印章係何人所刻一事作證時，則可能慮及其當初代刻印
    章時，疏未向告訴人等本人求證，告訴人於偵查中復爭執陳
    根旺代筆遺囑之合法性，為恐亦遭告訴人訴追，故改稱印章
    係被告乙○○本人所交付云云，及證人陳藝嬋為劉先蕙之助
    理，協助劉先蕙辦理本件登記，為自己之利害，亦於原審作
    證時配合劉先蕙之說法，則非不可能之事，故證人劉先蕙、
    陳藝嬋於原審所證告訴人等之印章係被告乙○○本人所交付
    一節，即難採信。再對照被告乙○○及共同被告丁○○、戊○○三人，於本案歷次陳述時亦均否認被告乙○○有交付九
    個印章予陳藝嬋，並均稱只有交付自己的印章辦理，說法均
    無二致；再參酌依民間一般人委託代書辦理土地登記事項時
    ，由代書代刻印章，乃通常可見之事，及劉先蕙於原時亦證
    稱：「一般來講需要圖章的時候我們就會問客人，是不是可
    以幫忙委託代刻，．．．我們會請客人給我們印章，如果他
    手邊沒有便章，我們會問他說需不需要，如果有委託我們可
    以幫你代刻。．．．（我們會請客人給我們章，如果客人沒
    有章，我們會問要不要代刻，是不是這個意思？）對，類似
    這樣。如果沒有便章的話，因為有些他們只有比較重要的圖
    章，就是他如果授權我們代刻的話。」等語（原審卷第56、
    57頁）。依劉先蕙所述，代書事務所受委託辦理土地登記，
    經客戶同意即代刻便章，確係常有之事。而被告乙○○既委
    託劉先蕙辦理本件繼承登記，則其於劉先蕙要求需提供丙○○等人印章時，因不願再與丙○○、甲○○提及此事，即起
    偽稱之意，而授權代書劉先蕙代刻，焉有再行花費另行至刻
    印店刻印之必要？故應以證人劉先蕙於偵查中所證丙○○等
    四人之印章係其所代刻一節為可採，證人劉先蕙、陳藝嬋上
    開於原審所證則非事實，不足憑採。
五、本件繼承系統表上丙○○、甲○○、己○○、庚○○等人之
    印章，係代書劉先蕙所代刻一節，業據本院說明認定如上。
    被告乙○○復辯稱：是代書及助理未告知伊自行刻用的云云
    。惟證人劉先蕙於偵查中即證稱：係經被告乙○○同意始代
    刻印章等語（士林地檢署98偵12355號卷第8頁），及劉先蕙
    於原審亦證稱：有需要刻便章，一定會問客戶等語（原審卷
    第56-57頁）。且如前述，代書事務所受客戶委託辦理土地
    登記事宜並代刻便章之事，雖屬常見，惟代書不可能未經委
    託客戶之同意即任意刻印使用，乃事理之常，蓋代書乃為收
    取報酬而執行業務，焉可能甘冒犯偽造文書重罪之風險，未
    經客戶同意擅自刻用印章？代書劉先蕙顯無偽刻告訴人等印
    章之必要及動機。反之，被告乙○○身為家中長子，於其父
    陳根旺死亡後處理遺產事宜，而系爭土地未分配予其弟丙○○、其妹甲○○，丙○○、甲○○自然不滿，且丙○○、甲○○於提出本案告訴時亦一併爭執代筆遺囑之效力，可知，
    被告乙○○於辦理本件繼承登記時時，亦恐丙○○、甲○○
    知情後會不配合辦理，為達其能順利繼承之目的，而授權不
    知情之代書劉先蕙冒刻告訴人等之印章辦理，被告乙○○有
    犯本案偽造文書罪之動機，自不待言。況被告乙○○於98年
    12 月2日偵查中，檢察官就證人劉先蕙當庭所證稱被告乙○○有授權刻章用印辦理繼承登記，訊問被告乙○○之意見時
    ，被告乙○○答稱：「沒有意見。」檢察官再問稱：「未得
    其他繼承之同意，為何代刻印章並命代書用印？」被告乙○○再答稱：「此並非印鑑，所以不須要他們的同意。」等語
    （5005號偵卷第13頁），是被告乙○○於偵查中已承稱其未
    經丙○○等人同意即授權代書劉先蕙刻章使用，於本院審理
    時再空言否認有授權云云，自不足採。又證人劉先蕙於98年
    12 月2日偵查中雖證稱：我以為繼承系統表要所有的繼承人
    都蓋章，所以我告知被告三人，並徵得被告三人之同意代其
    他人刻章用印云云（5005號偵卷第12頁）。惟依劉先蕙於98
    年9月21日偵查中係證稱：「乙○○說這個家中不動產的事
    是由他處理，並有告知丙○○、甲○○，丙○○、甲○○的
    章是我們刻的，因為乙○○說有需要叫我們自己去刻」等語
    （3305號偵卷第8頁）；於原審時證稱：「當初要辦繼承登
    記時，他們三兄弟都有來，不過後來聯絡幾乎都是跟乙○○
    聯絡，．．．每一個流程都會聯絡一下，幾乎都跟乙○○聯
    絡」等語（原審卷第52、54頁）；及證人即共同被告戊○○
    、丁○○於本院審理時亦均證稱：本件繼承登記是大哥乙○○出面找代書辦理的等語（本院卷第59頁背面）。綜核上開
    卷證，劉先蕙於98年9月21日偵查中所稱係經由被告乙○○
    之授權而代刻印章一節，與戊○○、丁○○所述係由大哥乙○○處理遺產等情相符，其於98年12月2日偵查中所稱係得
    被告三人同意而代印章一節，應係一時口誤，並非事實，以
    劉先蕙於98年9月21日偵查中所述為準，係被告乙○○授權
    被告劉先蕙代刻丙○○等四人之印章。
六、又依土地登記規則第119條第1項第3款規定，辦理繼承登記
    ，申請人須提出繼承系統表；同條第4項並規定：「第1項第
    3 款之繼承系統表，由申請人依民法有關規定自行訂定，註
    明如遺漏或錯誤致他人受有損害者，申請人願負法律責任，
    並簽名」。故本件系爭土地繼承登記之繼承系統表，應由申
    請人即被告乙○○及丁○○、戊○○、陳輝榮等人簽名向地
    政機關提出即可。代書劉先蕙於偵查及原審時亦到庭證稱本
    件係其第一次辦理繼承登記，故誤以繼承系統表須以繼承系
    統表上之全體繼承人名義提出，繼承系統表上始會蓋用丙○○、甲○○、己○○、庚○○等人之印章。被告乙○○亦據
    此辯稱：本來就不需要丙○○等人之印章，他們本來就不可
    以繼承系爭土地，他們沒有受到損害云云。然按刑法第210
    條偽造文書罪，以無作權之人製作他人名義之文書為要件，
    是無製作權人如未經他人授權，而製作他人名義之文書，無
    論是否確有其人，或其人是否生存，如有足生損害於公眾或
    他人，即應成立偽造文書罪，初不因其製作該文書之原因而
    有差別（最高法院99年度台上字第2806號判決要旨參照）。
    本件系爭土地繼承登記之繼承系統表，因丙○○、甲○○、
    己○○、庚○○等人非系爭土地之權繼承人，而毋需共同具
    名提出，惟被告乙○○未經渠等之同意即擅自授權代書劉先
    蕙刻印蓋用於繼承系統表上，表示丙○○等四人亦為該繼承
    系統表之共同製作名義人，並向地政事務所提出而行使，依
    前說明，被告乙○○既冒用丙○○等四人名義製作本件繼承
    系統表，不問其製作原因為何，自足生損害於丙○○、甲○○、己○○、庚○○等人，被告乙○○猶空言否認丙○○等
    人未生損害云云，自不可採。又本件繼承系統表之製作人雖
    有部分不實在，惟其上所列關於被繼承人陳根旺及其繼承人
    等資料內容並無不實，且如前述，本件繼承系統表毋需丙○○、甲○○、己○○、庚○○等人具名共同提出，故被告乙○○雖冒以丙○○等四人共同製作本件繼承系統表，惟對地
    政機關審核本件繼承登記之正確並不生影響。且地政機關承
    辦人員依被繼承人之遺囑、實質內容正確之繼承系統表（製
    作人關於申請人四人部分亦為實在）、申請人之戶籍謄本、
    土地所有權狀等相關資料而辦理本件繼承登記，亦無有何業
    務登載不實文書可言，併此敘明。
七、綜上所述，被告乙○○辯解並不可採，本件事證已臻明確，
    被告乙○○有本件犯行，堪以認定，應依法論科。
八、核被告乙○○所為，係犯刑法第216條、第210條行使偽造私
    文書罪。被告乙○○使不知情之代書劉先蕙、代書助理陳藝
    嬋為其代刻丙○○、甲○○、己○○、庚○○等四人之印章
    並蓋用於本件繼承系統表上，為間接正犯。又被告乙○○偽
    造丙○○、甲○○、己○○、庚○○等四人之印章屬偽造私
    文書繼承系統表之階段行為，應為偽造私文書之行為所吸收
    ；另偽造私文書之低度行為，亦為其行使之高度行為所吸收
    ，均不另論罪。被告乙○○利用不知情之代書劉先蕙、代書
    助理陳藝嬋為上開犯行，為間接正犯。原判決未就全案事證
    詳為審酌，遽為被告乙○○無罪之判決，即有未洽，檢察官
    提起上訴執以指摘原判決不當，為有理由，原判決既有可議
    ，自應由本院將原判決關於被告乙○○部分撤銷，另為適法
    之諭知。爰審酌被告品行、為達順利辦理繼承登記之目的而
    為本案犯行，犯罪情節尚非重大，併其犯案之目的、手段、
    所生之危害及犯後均否認犯行，未見悔意等一切情狀，量處
    如主文第二項所示之刑。被告所偽造之丙○○、甲○○、己○○、庚○○等人之印章，及本件繼承系統表上偽造之丙○○、甲○○、己○○、庚○○等人之印文，係偽造之印章、
    印文，自不問屬於犯人與否，應依刑法第219條規定均宣告
    沒收。
貳、無罪部分：
一、公訴意旨略以：被告丁○○、戊○○係兄弟關係，乙○○係
    渠二人之大哥，於98年2月間，三人共同持其父陳根旺生前
    所書立之遺囑，至位於臺北市○○區○○路2段45號之維廉
    地政士事務所，委請代書劉先蕙辦理繼承登記，欲將陳根旺
    所有坐落於基隆市○○區○○段1028之1地號之土地，登記
    與乙○○等3人及陳輝榮（已歿）共有，劉先蕙當場表示申
    請登記須使用其他繼承人之印章後，被告丁○○、戊○○竟
    共同基於偽造文書之犯意聯絡，向劉先蕙表示已得其他繼承
    人之同意，並授權劉先蕙代刻印章使用，嗣不知情之劉先蕙
    遂代為製作繼承系統表，先偽造其等之弟丙○○、妹甲○○
    、外甥女庚○○、己○○之印章後，復在繼承系統表上偽造
    丙○○等人之印文，並記載「如有遺漏或錯誤致他人受損害
    者，申請人願負法律責任」等用意之證明，而偽造丙○○等
    人之繼承系統表，再於98年4月16日，持該繼承系統表，以
    乙○○、丁○○、戊○○、陳輝榮等4人之名義，向基隆信
    義地政事務所申辦繼承登記以行使，足以生損害於丙○○、
    甲○○、庚○○及己○○。因認被告等涉犯刑法第216條、
    第210條之行使偽造私文書罪嫌云云。
二、按犯罪事實應依證據認定之，無證據不得認定犯罪事實；又
    不能證明被告犯罪者，應諭知無罪之判決，刑事訴訟法第15
    4條第2項、第301條第1項分別定有明文。按所謂認定犯罪事
    實所憑之證據，雖不以直接證據為限，間接證據亦包括在內
    ，然而無論直接或間接證據，其為訴訟上之證明，須於通常
    一般人均不致有所懷疑，而得確信其為真實之程度，始得據
    之為有罪之認定，倘其證明尚未達到此一程度，而有合理懷
    疑存在時，即應為無罪之判決（最高法院76年台上字第4986
    號判例參照）。
三、公訴人認被告丁○○、戊○○涉有上開被訴行使偽造文書罪
    嫌，係以被告丁○○、戊○○、共同被告乙○○之供述，告
    訴人丙○○、甲○○及被害人庚○○證人劉先蕙之證詞，並
    有土地登記申請書、登記清冊、繼承系統表為其論據。訊據
    被告丁○○、戊○○二人均堅決否認犯行，被告丁○○辯稱
    ：事情都是大哥乙○○找代書處理的，父親生前也有交代代
    書，登記清冊等資料都是代書填的，丙○○印章何來伊不知
    情云云。被告戊○○辯稱：都是父親交代代書去做的，繼承
    系統表伊就不知道，那段時間伊太太受傷，是大哥乙○○找
    代書處理，丙○○印章何來伊不知情云云。
四、經查：
  (一)被告丁○○、戊○○與前述本院判處罪刑之被告乙○○及已
    陳輝榮、丙○○、甲○○，己○○、蔡慧雯、庚○○等九
    人均為陳根旺之繼承人，陳根旺於97年12月30日死亡後，被
    告丁○○、戊○○即與乙○○、陳輝榮，根據陳根旺生前所
    立之遺囑，就系爭土地辦理繼承登記，將系爭土地登記與乙○○等四人共有，及代書劉先蕙或其事務所人員於98年2月
    18日就本件繼承登記所製作之繼承系統表上有蓋用丙○○、
    甲○○、己○○、庚○○等人之印章，惟丙○○、甲○○、
    己○○、庚○○等人並未同意蓋印於該繼承系統表上，嗣於
    98年4月16日由劉先蕙之助理陳藝嬋持該繼承系統表向基隆
    信義地政事務所申辦繼承登記等事實，均為被告丁○○、戊○○是認，並經本院於前有罪部分說明認定如上，此部分事
    實堪以認定。
  (二)惟被告丁○○、戊○○二人均辯稱是大哥乙○○找代書辦理
    ，對印章何來並不知情，沒有交印章給代書等語。且如前述
    ，證人劉先蕙於98年9月21日偵查中已明白證稱係：乙○○
    說家中不動產是由其處理，乙○○說有需要用章就去刻等語
    。及證人劉先蕙於原審99年2月1日、99年3月8日審理時亦均
    到庭證稱：第一次交證件，被告丁○○、戊○○、乙○○三
    人都有來事務所，後來有事情幾乎都是與乙○○聯絡等語。
    再參以乙○○係家中長子，依證人劉先蕙於偵查中所述，當
    初辦理陳根旺之代筆遺囑及認證程序時，亦係由乙○○出面
    委託及共同至原審法院辦理等語（士林地檢署98偵12355號
    卷第8頁）；及共同被告乙○○於本院審理時亦承稱：丁○○、戊○○所稱都對，我父親死亡後，我跟劉代書接洽的，
    但是這些事情爸爸死亡之前都有交代等語（本院卷第59頁背
    面）。故被告丁○○、戊○○二人所稱：辦理登記的事是大
    哥乙○○處理一節，應屬可信。
  (三)至證人劉先蕙於偵查中98年12月2日雖證稱：我有告知被告
    三人（即丁○○、戊○○、乙○○）繼承系統表要所有的繼
    承人都蓋章，並徵得被告三人之同意後代其他人刻章用印云
    云。惟證人劉先蕙此部分所述與其於98年9月21日偵查中所
    稱係經乙○○之同意而刻章一節，並不相符。本院復對照證
    人劉先蕙於原審99年2月1日、99年3月8日所證稱：幾乎都與
    乙○○聯絡等語，故推認證人劉先蕙於偵查中98年12月2日
    所證係經被告丁○○、戊○○及共同被告乙○○三人之同意
    始代刻丙○○等人印章一節，應係口誤，並非事實，尚難以
    此即為被告丁○○、戊○○二人不利之認定。至證人陳藝嬋
    於原審時復證稱：用印時，丁○○、戊○○、乙○○等人都
    在場，他們都有看到我蓋丙○○等人之印章等語。惟本案被
    繼承人陳根旺之遺產分配，於被告二人之父親陳根旺生前即
    係由其大哥乙○○參與、作主較多，於陳根旺死亡後，相關
    程序亦係大哥乙○○委託代書在辦理，被告丁○○、戊○○
    對於乙○○如何辦理之細節，非必全然知悉瞭解，渠二人主
    觀上應該只要大哥乙○○有依照陳根旺遺囑之內容分配渠等
    應得之部分，對乙○○如何辦理，及乙○○有無與分得較少
    遺產之丙○○、甲○○等人溝通或得其同意辦理等等，並無
    顧及，乃人情之常，尚難因被告丁○○、戊○○與乙○○
    同為本件繼承登記之申請人，即推認被告丁○○、戊○○確
    實知悉乙○○未得丙○○等四人之同意即授權代書刻章，依
    「罪證有疑、利於被告」之證據法則，既未有確切證據足資
    證明被告丁○○、戊○○與經判處罪刑之乙○○間確有犯意
    聯絡，即應為被告有利之認定，故被告二人辯稱：不知印章
    何來，沒有授權代書刻章，是乙○○在處理等語，應可採信
    。
五、原審以本件依被繼承人代筆遺囑已經法院認證，被告二人提
    出繼承系統表、土地登記申請書、登記清冊，向基隆市安樂
    地政事務所申請辦理繼承登記，地政事務所作形式審查，如
    合乎辦理繼承登記要件，即應准予辦理繼承登記，至於代筆
    遺囑是否有侵害告訴人之特留分，則應另提起訴訟確認回復
    ，是以「繼承系統表」之意義，僅表示有那些繼承人，並不
    代表繼承人在該系統表簽名蓋章，即蘊含拋棄繼承、限定繼
    承、完全繼承之含義，是以本件告訴人印文縱然係被告二人
    偽造，對於告訴人權益並不生影響，此與刑法第216條、第
    210條構成要件不該當，自無成立該罪餘地，而為被告二人
    無罪之諭知。惟依前說明，本件繼承系統表之製作名義人既
    然不實，不問製作之原因為何，即有冒以他人名義製作文書
    之偽造私文書問題，原審以被告二人縱然有此部分行為，因
    對告訴人權益並不生影響，與刑法第216條、第210條構成要
    件不該當，無成立該罪餘地，而諭知無罪判決，於理由上自
    有違誤，檢察官上訴執此指摘原審無罪判決為不當，即有理
    由，應由本院將原判決關於被告丁○○、戊○○部分亦撤銷
    改判。惟本院依調查證據之結果，綜核全案卷證，尚難認為
    被告丁○○、戊○○與已判處罪刑之共同被告乙○○間有何
    犯意聯絡，檢察官所提之前開證據尚不足以使本院形成被告
    二人有共犯行使偽造私文書犯行之確切心證。此外，復查無
    其他積極證據足認被告丁○○、戊○○涉有檢察官所指之行
    使偽造私文書犯行，不能證明被告犯罪，自應為被告無罪之
    諭知。
據上論斷，應依刑事訴訟法第369條第1項前段、第364條、第299
條第1項前段、第301條第1項，刑法第216條、第210條、第219條
、刑法第41條第1項前段，判決如主文。。
本案經檢察官陳明光到庭執行職務。
中    華    民    國    99    年    8     月    20    日
                  刑事第四庭審判長法  官  陳筱珮
                                  法  官  邱滋杉
                                  法  官  孫惠琳
以上正本證明與原本無異。
如不服本判決，應於收受送達後十日內向本院提出上訴書狀，其
未敘述上訴之理由者並得於提起上訴後十日內向本院補提理由書
（均須按他造當事人之人數附繕本）。「切勿逕送上級法院」。
                                  書記官  林敬傑
中    華    民    國    99    年    8     月    20    日
附錄本案論罪科刑法條全文：
中華民國刑法第210條
（偽造變造私文書罪）
偽造、變造私文書，足以生損害於公眾或他人者，處 5 年以下
有期徒刑 。
中華民國刑法第216條
（行使偽造變造或登載不實之文書罪）
行使第 210 條至第 215 條之文書者，依偽造、變造文書或登載
不實事項或使登載不實事項之規定處斷。
中華民國刑法第219條
（沒收之特例）
偽造之印章、印文或署押，不問屬於犯人與否，沒收之。

司法院資訊處製作；財團法人民間司法改革基金會備份。
